最高法院民事判決　　　　　　　　　　　　　　　　九十三年度台上字第七六八號
　　上　訴　人　丙 ○ ○
　　　　　　　　乙○○○
　　共　　　同
　　訴訟代理人　洪 梅 芬律師
　　　　　　　　楊 惠 雯律師
　　　　　　　　王 正 宏律師
　　被 上訴 人　丁 ○ ○
　　　　　　　　甲 ○ ○
右當事人間請求損害賠償事件，上訴人對於中華民國九十年八月十四日台灣高等法院
台南分院更審判決（八十八年度訴更(一)字第三號），提起上訴，本院判決如左：
    主  文
原判決關於命上訴人連帶給付被上訴人丁○○新台幣一百二十八萬零八百三十九元本
息、甲○○新台幣一百零八萬六千四百零四元本息及該訴訟費用部分廢棄，發回台灣
高等法院台南分院。
    理  由
本件被上訴人主張：林建璋（已死亡）於民國八十四年一月二十二日凌晨一時四十分
許，駕駛車牌號碼ＴＲ｜二九一一號自小客車，附載被上訴人之女郭心谷沿台南縣歸
仁鄉太子廟往媽廟自西向東行駛，途經台南縣歸仁鄉媽廟六六號前，因超速行車疏未
注意車前狀況而失控撞及上址圍牆，致郭心谷彈出車外摔落道路中間，適原審共同被
告卓碩修自後駕駛車牌號碼ＵＨ｜七三八０號自小客車前來，亦超速疏未注意車前狀
況，致閃避不及先撞上林建璋所駕駛之ＴＲ｜二九一一號自小客車，再雙雙自郭心谷
身上輾壓而過，郭心谷因之引起多發性腦損傷當場死亡。上訴人為林建璋之父母，均
為林建璋之法定繼承人，自應繼承林建璋之損害賠償債務，而與卓碩修負共同侵權行
為損害賠償責任等情。爰依侵權行為損害賠償之法律關係，求為命上訴人與卓碩修連
帶賠償丁○○喪葬費新台幣（下同）十八萬二千四百元、扶養費十七萬二千五百八十
四元、精神慰撫金二百萬元，共計二百三十五萬四千九百八十四元。賠償被上訴人甲
○○扶養費十七萬二千五百八十四元、精神慰撫金二百萬元，共計二百十七萬二千五
百八十四元，並均加給法定遲延利息之判決（原審判命上訴人應連帶給付被上訴人丁
○○一百二十八萬零八百三十九元本息，給付被上訴人甲○○一百零八萬六千四百零
四元本息，駁回被上訴人其餘之請求，被上訴人對其敗訴部分未據聲明不服，已告確
定）。
上訴人則以：肇事車輛非林建璋所駕駛，郭心谷死亡與其無關，上訴人無須負賠償責
任。縱認係林建璋駕車肇事，惟林建璋為郭心谷駕車而屬郭心谷之使用人，有過失相
抵之適用等語，資為抗辯。
原審判命上訴人應連帶給付被上訴人丁○○一百二十八萬零八百三十九元本息、甲○
○一百零八萬六千四百零四元本息，無非以：被上訴人主張其女郭心谷搭乘林建璋所
駕駛車牌號碼ＴＲ｜二九一一號自小客車，沿台南縣歸仁鄉太子廟往媽廟自西向東行
駛，於八十四年一月二十二日凌晨一時四十分許，途經台南縣歸仁鄉媽廟六六號前，
因車輛超速行車失控撞及圍牆，致郭心谷彈出車外摔落道路中間，適卓碩修自後駕駛
車牌號碼ＵＨ｜七三八０號自小客車前來，亦超速疏未注意車前狀況，閃避不及先撞
上林建璋所駕駛之ＴＲ｜二九一一號自小客車，再雙雙自郭心谷身上輾壓而過，郭心
谷受有多發性腦損傷死亡之事實，有道路交通事故調查報告表(一)(二)影本各一件、現場
照片影本四十一張及檢察官督同法醫師相驗制作之勘驗筆錄、相驗屍體證明書、驗斷
書影本各一件（附於台灣台南地方法院檢察署八十四年度相字第一七五號相驗卷影本
第一二至一五頁、第二０頁、第二五至二九頁、第四三至五六頁）可稽，並為上訴人
所不爭，堪信為真實。查上訴人林豐一於警訊中稱：「林建璋於八十四年一月二十二
日一時三十分許自我長子林東隆住處出門，不知道欲至何處，駕一部黑色保時捷自小
客車，載另一名死者郭心谷，林東隆有看到他駕駛一部保時捷（按即車號ＴＲ｜二九
一一號小客車）離開」等語明確（見相驗卷影本第九頁所附警訊筆錄）。另參酌：
依事故現場圖所示，肇事後被害人林建璋係掉落在左煞車痕左側，距離撞擊點即工廠
大門東側圍牆約三‧九五公尺。依相驗卷附照片及驗斷書所載，被害人郭心谷係右
腦受損，足見其係右腦先著地，應非坐於左側駕駛座。林建璋於八十年二月五日考
領有普通小客車駕駛執照乙節，有台灣省公路局嘉義區監理所台南監理站中華民國八
十五年九月二十日八五｜四二三｜一（一二一）號函一紙在卷可稽（見台灣高等法院
台南分院八十五年度交上訴字第七四二號刑事卷影本第八九頁），另被上訴人丁○○
於警訊中亦供稱郭心谷不會開車等語（見相驗卷影本第一一頁所附警訊筆錄）。依
相驗卷附驗斷書所載，林建璋受傷部位係左肩腕窩連合背肩胛部挫傷及證人即法醫季
麟慶於原審證稱：從林建璋受傷部位在左邊，即可判斷駕駛者係林建璋等語。本件
車禍經送請台灣省台南區車輛行車事故鑑定委員會鑑定結果，亦認定「林建璋駕駛小
客車，操作失控，為肇事主因」，再送請台灣省車輛行車事故覆議鑑定委員會覆議結
果，也認定「林建璋駕駛小客車操作失控不明原因撞擊路外圍牆為肇事原因」，有上
開鑑定委員會南鑑字第八四０一七０號鑑定意見書、及覆議鑑定委員會第八四一０一
四號覆議意見書各一紙在卷可稽（見相驗卷影本第五九、六０頁，地院刑事卷影本第
一四頁、第一五頁）。本件經原法院刑事庭送請國立成功大學交通管理科學研究所
鑑定結果亦認「林建璋駕駛新購得車輛（保時捷車，ＴＲ｜二九一一），超速失控撞
及台南縣歸仁鄉媽廟六六號大門東側，車輛第一撞擊點為右前側，撞擊後，車輛向後
反彈，林建璋因未繫安全帶被彈出車外；此時車輛向右旋轉一百八十度（順時鐘方向
）（本項係根據車頭損毀結構拉扯形狀由左前至右後判斷獲得）後回至原車道，將未
繫安全帶的郭心谷甩出。因為著力甚大，致郭心谷右腦與地面壓砸破裂，郭心谷身體
並向前擦滑。……由郭心谷死亡狀況分析，其右腦嚴重受損，腦組織外溢，即足以致
死，所以是否發生後續第二次車禍，與其是否得以存活，並無關連，……」等語，有
財團法人成大研究發展基金會於中華民國八十五年三月十八日以（八五）成大研基建
字第０一四七號函檢送之鑑定意見書一紙在卷可佐（見台灣台南地方法院八十四年度
交訴字第一八五號刑事卷影本第七０頁及第七一頁）。足證本件車號ＴＲ｜二九一一
號保時捷小客車係由林建璋駕駛，因操作失控肇事，將被害人郭心谷彈出車外，摔落
地上，頭部受傷致死，堪可認定。按汽車行車速度，應依標誌之規定，無標誌者，在
市區道路時速不超過四十公里，又汽車行駛時，駕駛人應注意車前狀況，並隨時採取
必要之安全措施，道路交通安全規則第九十三條第一項第一款、第九十四條第三項分
別定有明文。林建璋係領有駕駛執照之人，自應知悉並應遵守上開注意義務，且又無
不能為此注意之情事，竟疏未注意貿然超速行駛，又未注意車前狀況，以致失控撞上
路旁圍牆，致被害人郭心谷頭撞車體並彈出車外摔落道路，因之引起多發性腦損傷當
場死亡，足見本件車禍之發生，林建璋應負過失責任甚明。被害人郭心谷之死亡係由
林建璋之過失所肇致，其間自有相當因果關係。再按因故意或過失，不法侵害他人之
權利者，負損害賠償責任；又不法侵害他人致死者，對於支出殯葬費之人，亦應負損
害賠償責任；被害人對於第三人負有法定扶養義務者，加害人對於該第三人亦應負損
害賠償責任。另不法侵害他人致死者，被害人之父、母、子、女及配偶，雖非財產上
之損害，亦得請求賠償相當之金額，民法第一百八十四條第一項、第一百九十二條第
一項、第二項、第一百九十四條分別定有明文。被上訴人為被害人郭心谷之父母，上
訴人為林建璋之父母，有戶籍謄本附卷可按，復為上訴人所不爭。依民法第一千一百
三十八條規定，上訴人為林建璋之法定繼承人，應依民法第一千一百四十八條之規定
，繼受林建璋之損害賠償債務，被上訴人本於侵權行為損害賠償之規定，請求上訴人
賠償損害，揆諸前揭規定，自無不合。茲就被上訴人請求賠償之項目及金額，分別審
酌如下：(一)關於殯葬費用部分：被上訴人丁○○主張支出喪葬費用計一十八萬二千四
百元之事實，業據其提出台南市立殯儀館火葬場使用許可證影本一件、收據影本八件
、明細表影本四件為證，並經證人即處理本件喪葬事宜之人員賴依靖證述甚詳。復為
上訴人所不爭執，堪信為真實，所列之各項明細復為喪葬所必要，故此部分之請求，
應予准許。(二)關於扶養費用部分：被上訴人主張其係經營籐製嬰兒床、嬰兒車外銷工
廠為生，近來因經濟不景氣，收入受影響，難以維持生活之事實，經函調被上訴人之
所得稅報及財產歸戶資料，被上訴人丁○○於八十四年至八十六年度之年收入總額在
二十至四十餘萬元間，被上訴人甲○○則除八十六年度之年收入總額二萬餘元外，幾
無收入，且被上訴人名下除車輛外，並無其他財產等情，有被上訴人之綜合所得稅申
報資料暨歸戶財產查詢清單附卷可按。再依勞工保險條例第五十九條規定及行政院勞
工委員會所發布之基本工資一萬五千八百四十元以勞保老年給付最多可領之四十五個
月計算，被上訴人所得請求之勞保老年給付金額亦各僅為七十餘萬元左右而已，是尚
難認被上訴人有資力可維持生活。查被上訴人丁○○係二十九年一月九日出生，於車
禍發生之八十四年一月二十二日時為五十五歲；甲○○係三十三年六月十九日出生，
於車禍發生之八十四年一月二十二日時為五十歲，除被害人郭心谷外，尚有一子一女
，分別為郭金谷（五十八年十二月八日出生）、郭玉谷（六十年二月十一日出生），
有其提出之戶籍謄本為證。且被上訴人雖均不能維持生活，惟依民法第一千一百十八
條但書規定亦互相為受扶養義務人，故被上訴人之扶養義務人數應各為四人。再被害
人郭心谷生前既幫忙被上訴人經營籐製嬰兒床車外銷工廠，即係付出勞力、時間為被
上訴人工作而非受被上訴人扶養，自應認其有扶養能力，其所負之扶養義務應各為四
分之一。丁○○係二十九年一月九日出生、甲○○係三十三年六月十九日出生，須分
別至九十四年一月九日、九十八年六月十九日始屆滿勞動基準法規定之六十五歲強制
退休年齡，故自車禍發生時之八十四年一月二十二日起至退休時止，固尚有十年、十
四年之工作期間，惟被上訴人僅請求賠償其退休後十年間之扶養費用，既均在其平均
餘命範圍內（依行政院內政部統計處八十三年台灣地區高雄台南大都會區簡易生命表
所載，男性五十五歲之平均餘命為二十二‧０七年、女性五十歲之平均餘命為二十九
‧０八年），自無不合。被上訴人主張每人每年得請求之扶養費用為六萬三千元，為
上訴人所不爭執，其主張以此為請求上訴人賠償其每年應負擔扶養費用之基礎等語，
自屬有據。則被上訴人丁○○請求退休後十年間之扶養費損害經依霍夫曼計算法扣減
中間利息後，其所得請求之數額為九萬八千四百三十九元。被上訴人甲○○請求退休
後十年間之扶養費損害數額為八萬六千四百零四元。(三)關於精神慰藉金部分：被上訴
人因本件車禍驟然喪女，白髮人送黑髮人，精神上受有極大痛苦，其請求賠償非財產
上之損害，自屬有據。經審酌兩造之身分、地位、經濟能力及被上訴人所受精神上之
痛苦等一切情狀，認被上訴人各請求上訴人賠償二百萬元之精神慰撫金，尚屬過高，
應各以一百萬元為適當。至上訴人辯稱被害人郭心谷係藉駕駛人林建璋載送而擴大其
活動範圍，林建璋係郭心谷之使用人，而有過失相抵原則之適用云云。第按損害賠償
權利人之使用人於民法第二百二十四條可類推適用同法第二百十七條之場合，該使用
人之過失，可視同損害賠償權利人之過失，損害賠償義務人固得主張過失相抵，減輕
自己之賠償金額，惟損害賠償權利人就因其使用人自己之過失部分而所受之損害，仍
非不得對其使用人請求損害賠償。本件被上訴人因其女郭心谷之使用人林建璋過失部
分所受之損害，仍得對林建璋請求損害賠償，是林建璋之法定繼承人上訴人不得援引
該條規定主張免責或減輕損害賠償。又上訴人辯稱事故發生後，被上訴人曾表示彼此
各有一人死亡，互相扯平，雙方同意成立和解，不互追究民事責任等語，為被上訴人
所否認。上訴人復未能舉證證明兩造間確有相互讓步終止爭執之合意，核與民法第七
百三十六條規定之和解不符，所辯自非可採。綜上所述，被上訴人依據侵權行為損害
賠償之法律關係，請求上訴人連帶給付丁○○一百二十八萬零八百三十九元及其法定
遲延利息、甲○○一百零八萬六千四百零四元及其法定遲延利息部分，自屬有據，應
予准許等詞，為其判斷之基礎。
惟按行車前小客車前座人員均應繫妥安全帶，為道路交通安全規則第八十九條第五款
所明定。本件被上訴人之女郭心谷乘坐林建璋所駕駛之小客車，並未繫安全帶，致林
建璋所駕駛小客車於前揭時地撞及路旁工廠大門東側圍墻發生車禍時，郭心谷因而彈
出車外摔落地上，右腦破裂，腦組織外溢，當場死亡，為原審所確認之事實，是郭心
谷之死亡，其本身違反道路交通安全規則，似亦同有過失，此與類推適用民法第二百
二十四條規定，將被害人使用人之過失視同被害人之過失情形不同，上訴人主張過失
相抵，是否全然無據，尚非無研求餘地。原審就此未詳予審酌，遽以上開理由為上訴
人敗訴之判決，自有判決不備理由之違法。上訴論旨，執以指摘原判決其敗訴部分不
當，求予廢棄，為有理由。
據上論結，本件上訴為有理由，依民事訴訟法第四百七十七條第一項、第四百七十八
條第一項，判決如主文。
中　　　華　　　民　　　國　　九十三　　年　　　四　　　月　　 十五 　　日
                              最高法院民事第二庭
                                  審判長法官  曾　桂　香
                                        法官  劉　延　村
                                        法官  劉　福　聲
                                        法官  黃　秀　得
                                        法官  顏　南　全
      右正本證明與原本無異
 　　　　　                              　　　書  記  官
中　　　華　　　民　　　國　　九十三　　年　　　四　　　月　　 三十 　　日
                                                                        Ｋ
